臺灣高等法院刑事判決
109年度上易字第2306號
上  訴  人  
即  被  告  林金錪
上列上訴人因違反毒品危害防制條例案件，不服臺灣桃園地方法
院109年度審易字第1158號，中華民國109年9月28日第一審判決
（起訴案號：臺灣桃園地方檢察署109年度毒偵字第1142號），
提起上訴，本院判決如下：
    主  文
原判決撤銷。
本件公訴不受理。
    理  由
一、公訴意旨略以：上訴人即被告甲○○有多次施用毒品紀錄，並
    經判處罪刑確定在案，仍不知悔改，復基於施用第二級毒品
    甲基安非他命之犯意，於民國108 年10月25日下午2 時許警
    方採尿前回溯120 小時內，在新北市○○區○○○路00巷0 弄0 
    號0 樓居處，以將甲基安非他命置入玻璃球內燒烤吸食煙霧
    之方式，施用甲基安非他命1 次，因認被告涉犯毒品危害防
    制條例第10條第2項施用第二級毒品罪嫌。
二、刑事訴訟法第303 條第1 款規定，案件有起訴之程序違背規
     定之情形者，應諭知不受理之判決。此所稱之起訴之程序
    違背規定，係指檢察官提起公訴之訴訟行為於程序上有違法
    律之規定而言。而提起公訴之訴訟行為是否於程序上有違法
    律規定，原則上，固是以起訴時所存在之事項及法律規定為
    判斷，惟檢察官起訴後始發生之情事變更事由，致法院不能
    為實體審理及判決亦屬「起訴之程序違背規定」。
三、查施用第一級、第二級毒品，為非法行為，毒品危害防制條
    例第10條設有處罰之規定，凡施用第一級、第二級毒品者，
    本應科以刑罰，惟施用毒品者，實具「病患」特質，基於刑
    事政策，對合於一定條件之毒品施用者，依同條例第20條規
    定，先施予觀察、勒戒或強制戒治之保安處分。而109年1月
    15日修正公布、同年7月15日施行之毒品危害防制條例第20
    條第3項規定，犯第10條之罪於觀察、勒戒或強制戒治執行
    完畢釋放後，3年後始再犯者，均應適用同條例第20條第1項
    、第2項之規定，亦即與初犯者處遇相同，應先觀察、勒戒
    或強制戒治，不得逕行追訴處罰。其修法理由指出：施用毒
    品者具「病患性犯人」之特質，並參諸世界各國之醫療經驗
    及醫學界之共識，咸認施用毒品成癮者，其心癮甚難戒除，
    如觀察、勒戒或強制戒治執行完畢釋放後，3年後始再有施
    用第一級、第二級毒品之行為者，足見其有戒除毒癮之可能
    ，宜再採以觀察、勒戒方式戒除其身癮及以強制戒治方式戒
    除其心癮之措施，為能放寬觀察、勒戒或強制戒治制度之適
    用時機，以協助施用者戒除毒癮，爰修正第3項。同條例第2
    3條第2項亦配合修正為「觀察、勒戒或強制戒治執行完畢釋
    放後，3年內再犯第10條之罪者，檢察官或少年法院（地方
    法院少年法庭）應依法追訴或裁定交付審理」，可知本次修
    法對於施用毒品者施以觀察勒戒、強制戒治，或依法追訴（
    或裁定交付審理）之適用範圍，係確立初犯為具「病患性犯
    人」之特質，應先經一完整之醫療處置，3年內再犯者應依
    法追訴（或裁定交付審理），3年後再犯者則先行裁定觀察
    、勒戒。最高法院109年度台上字第3240號判決為此指出：
    參諸觀察勒戒等治療處置，乃結合醫師、觀護人、社工心理
    諮商等不同領域之專業人員參與之保安處分措施，目的除在
    戒除施用毒品者身癮、心癮之措施外，並企圖重新塑造生活
    紀律，改變其病態行為，與刑罰之執行並不相同，無法以刑
    罰補充或替代醫療處置之特性；從而，3犯以上如距最近1次
    觀察、勒戒或強制戒治執行完畢釋放後，已逾3年者，其間
    縱經判刑、執行，究與觀察勒戒或強制戒治已經完整之治療
    療程不同，無法補充或替代上開之醫療處置，均應再予觀察
    勒戒之機會，方為適法。又鑑於將施用毒品者監禁於監獄內
    ，僅能短期間防止其接觸毒品，因慣用毒品產生之「心癮」
    根本無法根除，並慮及毒品危害防制條例施行多年累積之戒
    毒經驗及實效，暨逐步擴充之醫療、戒癮機構、專業人力、
    社區支援系統等資源，尤以本次毒品危害防制條例第24條修
    正，擴大檢察官對施用毒品者附條件緩起訴處分之範圍，使
    其能視個案具體情形給予適當多元社區處遇；本次修正後對
    於施用毒品者之思維，自應與時俱進，擺脫以往側重於「犯
    人」身分之處罰，著重其為「病患」之特質，並以「治療」
    疾病為出發點，重新評價前揭所謂「3年後再犯」之意義，
    基於憲法應保障人民之生存權，及根據每個國民生存照顧需
    要提供基本給付之理念，為協助施用毒品者戒除毒癮復歸社
    會，對於經監獄監禁處遇後仍再犯之施用毒品者，更應恢復
    以機構內、外之治療協助其戒除毒癮；此即本次修正毒品危
    害防制條例第20條第3項關於施用毒品者所謂「3年後再犯」
    係何所指之立法真諦，除檢察官優先適用第24條命附條件緩
    起訴處分處遇外，對於施用毒品初犯者，即應適用第20條第
    1項、第2項為機構內之觀察、勒戒或強制戒治；若於機構內
    處遇執行完畢釋放後，於「3年內再犯」者，依第23條第2項
    規定，應依法追訴；倘於「3年後再犯」，自應再回歸到傳
    統醫療體系機構內重為觀察、勒戒或強制戒治之治療，藉機
    構內、外處遇及刑事制裁等方式交替運用，以期能控制或改
    善其至完全戒除毒癮，明確表示對於修正毒品危害防制條例
    第20條第3項及第23條第2項所謂「3年後（內）再犯」，應
    跳脫以往窠臼，以「3年」為期，建立「定期治療」之模式
    ，只要本次再犯距最近1次觀察、勒戒或強制戒治執行完畢
    釋放，已逾3年者，即該當之，不因其間有無犯第10條之罪
    經起訴、判刑或執行而受影響（最高法院109年
　　度台上字第3826號判決參看）。
四、另修正毒品危害防制條例增訂第35條之1，其第1 款、第2 
    款分別規定：「偵查中之案件，由檢察官依修正後規定處理
    ；審判中之案件，由法院依據修正後規定處理」，亦即檢察
    官就偵查中、法院就審判中之施用毒品案件，均應依上揭修
    正後規定處理。
五、被告於108 年10月25日為警方查獲在120小時內有施用第二
    級毒品甲基安非他命犯行，此有尿液初步檢驗報告等在卷可
    參，而被告前因施用毒品，經更名前臺灣板橋地方法院以10
    1年度毒聲字第943 號裁定送觀察、勒戒後，認有繼續施用
    毒品之傾向，經同法院以102 年度毒聲字第447 號裁定令入
    戒治處所施以強制戒治，於103 年2 月24日停止戒治釋放出
    所，並經臺灣新北地方檢察署檢察官以103 年度戒毒偵字第
    14號處分不起訴，此有本院被告前案紀錄表及檢方受處分人
    矯正簡表在卷可考。是被告本件施用第二級毒品犯行，距離
    最近1次即上開停止戒治釋放出所之103 年2 月24日，已逾3
    年，依前揭說明，應由檢察官命附條件緩起訴處分，或聲請
    法院再予觀察、勒戒，不因其最近3年前有多次施用毒品經
    法院判刑確定而受影響。偵查檢察官就被告施用毒品案，於
    109年5月25日偵查終結，依修正前毒品危害防制條例規定提
    起公訴，起訴程序固未違背當時規定，然依現行修正毒品危
    害防制條例規定，已不得刑事追訴，原審以施用第二級毒品
    罪（累犯），為實體判決，判處被告有期徒刑10月，尚有未
    合。被告提起上訴，就此雖未指摘，但原判決既有前揭可議
    之處，自屬難以維持，應由本院將原判決撤銷，諭知
　　公訴不受理之判決，並不經言詞辯論為之。
據上論斷，應依刑事訴訟法第369條第1項前段、第364條、第303
條第1款、第307條，判決如主文。　　
本案經檢察官蔡正傑提起公訴。　　
中　　華　　民　　國　　109 　年　　12　　月　 　8　　日
     　　　　　　 刑事第九庭    審判長法　官  潘翠雪
                                      法　官  陳俞婷
                                      法　官  曾德水
以上正本證明與原本無異。
不得上訴。
                                      書記官  陳怡君
中　　華　　民　　國　　109 　年　　12　　月　　8 　　日